【裁判字號】    98,上易,168
【裁判日期】    981020
【裁判案由】    侵權行為損害賠償
【裁判全文】
臺灣高等法院臺南分院民事判決  98年度上易字第168號
上  訴  人  乙○○
訴訟代理人  甲○○○
被  上訴人  萬泰商業銀行股份有限公司
法定代理人  丙○○
上列當事人間因侵權行為損害賠償事件，上訴人對於中華民國98
年7月17日臺灣臺南地方法院第一審判決（98年度訴字第218號）
提起上訴，本院於98年10月6日言詞辯論終結，判決如下：
    主  文
上訴駁回。
第二審訴訟費用由上訴人負擔。
    事  實  及  理  由
一、按言詞辯論期日，當事人之一造不到場者，得依到場當事人
    之聲請，由其一造辯論而為判決，民事訴訟法第385條第1項
    前段定有明文。被上訴人經合法通知，無正當理由未到場，
    核無民事訴訟法第386條各款所列情形，爰准上訴人之聲請
    ，由其一造辯論而為判決。
二、上訴人起訴主張：
  (一)、伊於被上訴人下屬之臺南分行開立存款帳戶，是要定期存
      款，並無投資任何信託契約之意思。然被上訴人之理財專
      員丁○○未經伊同意，於民國（下同）95年12月4日以伊
      之名義投資「一年期金融六傑臺幣債券」新臺幣（下同）
      300萬元（下稱系爭金融六傑債券），並持伊於被上訴人
      上開分行開戶之印鑑章盜蓋印文在「萬泰商業銀行特定金
      錢信託國內外有價證券約定書」（下稱系爭信託約定書；
      另依上開約定書所成立之信託契約下稱系爭信託契約）以
      及「萬泰商業銀行特定金錢信託投資國外有價證券作業說
      明暨風險預告書」（下稱系爭風險預告書）上。雖伊不否
      認系爭信託約定書及系爭風險預告書上之印章為真正，然
      伊自始不認為是投資，且以為被上訴人給付伊之獲利為存
      款之利息，又該印章係伊專用於前開存款帳戶，伊從未看
      過任何書面約定書及風險預告書等資料，且系爭信託約定
      書及系爭風險預告書亦非伊親自填寫，係由被上訴人之理
      財專員丁○○在伊不知投資內容及風險下盜蓋伊之印鑑章
      ，嗣伊發現後贖回僅剩1,946,625元，已造成伊損失金額
      達1,053,375元一情，則被上訴人之行為業已構成侵權行
      為，因系爭信託契約非伊所親自簽名，且其上之印文係盜
      蓋，則系爭信託契約應屬無效，為此訴請確認系爭信託契
      約無效，並依侵權行為損害賠償之法律關係訴請被上訴人
      賠償等語。原審為伊敗訴之判決，尚有未洽，爰提起上訴
      。
  (二)、聲明：
    1.原判決廢棄。
    2.上廢棄部分，請求確認系爭信託契約無效。
    3.被上訴人應給付上訴人1,053,375元。
    4.第一、二審訴訟費用由被上訴人負擔。
三、被上訴人則以：
  (一)、上訴人自87年2月10日起即與伊有往來，其於開戶時即已
      留存印鑑卡，而該印鑑章係由上訴人自行保管，並約定嗣
      後兩造之一切往來憑該印鑑章即可發生效力；而系爭信託
      契約書上所蓋用之印章，與前開印鑑卡上之印鑑樣式完全
      相符，其效力自無可爭。又上訴人自94年12月起，至與伊
      簽訂系爭信託契約之日前（即95年12月4日），即已如原
      判決附表一所示，向伊申購編號1：「聯博美國收益債券
      基金」、編號2：「聯博全球高收益債券基金」、編號3：
      「二年極緻尊龍日圓連動債」、編號4：「一年日本重工
      日圓連動債」）等連動債券或其他基金。而同期於95年12
      月27日亦申購編號6：「3.5年Kessler美金連動債券」，
      所有申購作業均由上訴人蓋用其印鑑章，上訴人亦未親自
      簽名。況且，除系爭信託契約之交易外，前述5筆交易，
      編號2「聯博全球高收益債券基金」係由編號1「聯博美國
      收益債券基金」投資僅15日後轉入，上訴人該筆投資金額
      為美金15,186元，贖回時本金已增加為15,742.65元（未
      扣其他費用；扣除後為15,287.03元），期間按月配息亦
      有美金830元，故上訴人投資該筆基金約11個月，其獲利
      之報酬率為9.57％，即使編號1「聯博美國收益債券基金
      」僅投資15日，亦獲得配息66美元，而相關美金收益，均
      存入上訴人在伊銀行開立之00000000000000號帳戶中。編
      號3「二年極緻尊龍日圓連動債」，上訴人係於95年5月10
      日申購500萬日圓，並於96年9月11日贖回時（贖回款項於
      9 月14日入帳），該筆基金上訴人投資約4個月，除完全
      取回本金外，尚獲得10萬元日圓之配息，換算為年利率，
      獲利達6％。嗣上訴人再以相同500萬日圓之金額，於95年
      9 月25日繼續投資編號4「一年日本重工日圓連動債」，
      於96年1月9日贖回時，該筆基金上訴人投資約3.5個月，
      除完全取回本金外，尚獲得配息15萬元日圓之配息，換算
      為年利率獲利達10％。而日圓投資之本金與獲利部分，亦
      全數匯入上訴人於伊銀行開立之00000000000000號帳戶內
      。且上訴人於95年12月27日以2萬元美金申購之編號6「3.
      5年Kessler美金連動債券」於97年3月28日贖回時，該筆
      基金之本金增加為21,584元美金，期間亦曾於97年1月8日
      獲配息472美元，上訴人獲利為10.28％。是前開上訴人獲
      利之連動債券或基金投資，上訴人均未親自簽名，均係以
      蓋章代替簽名，相關簽約或申購之模式與系爭信託契約既
      均相同，卻未見上訴人主張其投資獲利者均屬無效等情。
      足見上訴人簽訂系爭信託契約前，其向伊辦理申購連動債
      或基金，均係以蓋用印鑑章之方式代替簽名，則系爭信託
      契約既係由上訴人蓋用印鑑章之方式辦理，自屬有效。
  (二)、嗣上訴人提起上訴，被上訴人未於言詞辯論期日到場，亦
      未提出任何書面及聲明。
四、上訴人主張伊無投資之意，係被上訴人之理財專員盜蓋伊之
    印章，則系爭信託契約無效，被上訴人應賠償伊所受之損失
    等情，則為被上訴人所否認，並以前開情詞置辯。是本件應
    審酌者為：系爭信託契約是否無效？被上訴人是否構成侵權
    行為？茲查：
  (一)、按當事人主張有利於己之事實者，就其事實有舉證之責任
      。但法律別有規定，或依其情形顯失公平者，不在此限，
      此民事訴訟法第277條定有明文。又按私文書經本人或其
      代理人簽名、蓋章或按指印或有法院或公證人之認證者，
      推定為真正，同法第358條第1項定有明文。
  (二)、依上訴人提出之系爭信託約定書之「委託人兼受益人簽章
      欄」及系爭風險預告書之「委託人簽章」上均蓋有上訴人
      「乙○○」之印文，此有上訴人所提出系爭信託約定書及
      系爭風險預告書各1紙附卷可查（見原審卷第9頁背面、第
      11頁），而上訴人亦自認該印章為真正且由其自己保管（
      見原審卷第47頁），又系爭信託約定書及系爭風險預告書
      既屬於私文書，前開上訴人之印文既為真正，揆諸上開條
      文之規定，即應推定系爭信託約定書及系爭風險預告書為
      真正至明。
  (三)、至上訴人主張上開印文係遭被上訴人之理財專員丁○○盜
      蓋，此乃屬於有利於上訴人之事實，自應由上訴人對該等
      事實負舉證責任，惟上訴人竟於原審法院言詞辯論期日當
      庭捨棄證人丁○○之傳訊（見原審卷第152頁背面），又
      上訴人對於其印鑑章遭證人丁○○盜蓋之事實，未見提出
      任何證據證明，則上訴人主張證人丁○○於未經其同意下
      ，於95年12月4日以上訴人名義購買系爭金融六傑債券，
      並持上訴人於被上訴人銀行開戶之印鑑章盜蓋印文在系爭
      信託約定書及系爭風險預告書上等情，顯不足採。
  (四)、上訴人復主張其僅在被上訴人之臺南分行開立存款帳戶，
      僅為存款之用並無投資之意，被上訴人如事先有告知係投
      資，則上訴人不會同意，是上訴人不應負擔風險等語，惟
      查上訴人於簽訂系爭信託契約前，即曾委託被上訴人及其
      他銀行投資多檔基金及連動債，其中委託被上訴人投資94
      年12月15日「聯博美國收益債券基金」、94年12月30日「
      聯博全球高收益債券基金」、95年5月10日「極緻尊龍二
      年期連動債」、95年9月25日「一年期日本重工連動債」
      、95年12月27日「Kessler美金連動債券」等等，均有獲
      利，獲利款項分別匯入上訴人於被上訴人銀行開立之美金
      、日幣帳戶（00000000000000、00000000000000）內，有
      被上訴人提出之聯博美國收益債券基金、聯博全球高收益
      債券基金、極緻尊龍2年期連動債、1年期日本重工連動債
      、Kessler美金連動債券之信託契約書及上訴人存款帳戶
      明細附卷可稽（見原審卷第58-80頁），復為上訴人所不
      爭執之事實，則上訴人對於投資獲利轉入其帳戶一情，亦
      不能諉為不知；再參諸上訴人所簽署者為「萬泰商業銀行
      特定金錢信託投資國內外有價證券信託契約」暨「風險預
      告書」，其上並無任何有關「定期存款」字樣，且上訴人
      及其妻即上訴人之訴訟代理人並非不識字之人，而本件投
      資金額高達300萬元之鉅，一般人豈有不審酌書面而任由
      他人蓋用印章訂約之理？更何況定期存款，通常銀行會發
      給定期存單，如係存薄無存單定存，亦存款簿上註記，且
      投資之獲利與一般定期存款利息轉入帳戶之期間及利率均
      大有不同，依上訴人之美、日幣帳戶明細所示，轉入上訴
      人帳戶之獲利，其金額及期間均不同，顯與一般定期存款
      之利息轉入並不相同，上訴人主張為定期存款之利息，為
      不足採。又原審法院於98年5月20日言詞辯論期日當庭諭
      知上訴人應提出存摺記載定存之資料到院（見原審卷第11
      6頁），乃上訴人迄今均未能提出任何存摺記載定期存款
      之資料，故上訴人主張其無投資之意，系爭信託契約係被
      上訴人未告知風險，且為被上訴人之理專盜蓋上訴人之印
      鑑章等情，顯非可取。
  (五)、又上訴人縱因系爭信託契約受有1,053,375元之損失，然
      投資本有一定之獲利或風險，本件系爭信託契約既為有效
      成立之契約，則依系爭信託約定書及系爭風險預告書之說
      明：「委託人已確實詳讀該商品之『產品說明書』及『作
      業說明暨風險預告書』，瞭解本商品為有條件保本型商品
      （到期本金不一定保本），並接受上述各款約定及商品條
      件；本行銷售人員已確實講解本商品之內容及相關風險，
      且交付相關文件予委託人。特定金錢信託投資國外有價證
      券具有風險，投資人須基於個人獨立審慎之判斷而為該商
      品之投資。不論獲利或風險均應自負其責」（見原審卷第
      11頁），尚不得僅因上訴人受有投資之損失，即謂被上訴
      人構成侵權行為，則上訴人主張被上訴人之行為已構成侵
      權行為，自不足採。
五、綜上所述，上訴人主張其僅係至被上訴人銀行辦理存款手續
    ，其無投資系爭信託契約之意思，被上訴人之理專丁○○未
    經伊之同意，於95年12月4日以伊名義購買系爭金融六傑債
    券，並持伊之開戶印鑑章盜蓋印文在系爭信託約定書及系爭
    風險預告書上等情，既不足取，則其請求確認系爭信託契約
    無效，及依侵權行為損害賠償之法律關係請求被上訴人賠償
    1,053,375元，並請求法院依職權准予假執行，為無理由，
    應予駁回。原審就上開不應准許部分為被上訴人敗訴之判決
    ，核無違誤，上訴意旨指摘原判決不當，求為廢棄改判，為
    無理由，應予駁回。
六、本件事證已臻明確，兩造其餘攻擊防禦方法及未經援用之證
    據，經核對本件判決結果不生影響，自無一一詳予論駁之必
    要，併此敘明。
七、據上論結，本件上訴為無理由，依民事訴訟法第463條、第
    第385條第1項前段、第449條第1項、第78條，判決如主文。
中    華    民    國    98    年    10    月    20    日
                民事第一庭      審判長法  官  丁振昌
                                      法  官  林永茂
                                      法  官  李素靖
上為正本係照原本作成。
不得上訴。
中    華    民    國    98    年    10    月    20    日
                                      書記官  林鈴香


司法院資訊處製作；財團法人民間司法改革基金會備份。
